臺灣士林地方法院民事判決　九十一年度訴字第五一七號
　　原　　　告　　乙○○
　　複　代理人　　丙○○
　　被　　　告　　東隆五金工業股份有限公司
　　法定代理人　　甲○○
　　參　加　人　　中興商業銀行股份有限公司
　　法定代理人　　何文雄
　　訴訟代理人　　丁○○
右當事人間請求給付返還價金等事件，本院判決如左：
    主      文
原告之訴駁回。
訴訟費用由原告負擔。
    事      實
甲、原告方面：
一、聲明：
  (一)被告應給付原告新臺幣（下同）五百三十八萬元，及自民國九十年九月十四日起
    至清償日止，以週年利率百分之五計算之利息。
  (二)訴訟費用由被告負擔。
二、陳述：
  (一)兩造於八十七年二月十五日簽立房屋土地預定買賣契約書，原告購買被告所興建
    坐落於台北縣淡水鎮○○段樹林口小段一四二地號及淡水鎮○○○段一五五、一
    五六、一五八、一五八之一、一六Ｏ、一六二地號共七筆土地為興建基地之推案
    「陽明山莊」社區別墅區第Ｂ八戶壹戶（下稱系爭房地），約定房地總價款二千
    一百二十萬元，故兩造間買賣關係已然成立，應無疑義。
  (二)依買賣契約第九條規定，被告應於八十六年十月三十一日前開工，並自開工日起
    八百五十個日曆天內完工，依此計算，被告至遲應於八十九年二月底完工交屋，
    且於契約中亦言明，如被告逾期六個月仍未完工時，視同被告違約，雙方應依契
    約第十六條違約規定處理，及原告解除本契約，並除要求退還已付之價金及遲延
    利息外，另應賠同額之違約金。而原告於購買後，向依契約所定繳款日期按期繳
    納，而至八十七年五月二十五日止，原告已繳付二百六十九萬之價金，並有單據
    為證。然自斯時起，被告公司即因財務問題無法繼續興建而停工，並通知原告因
    被告公司經法院裁定准予重整，應申報債權，而原告亦於八十八年五月二十五日
    為申報債權，並經被告代理人勤業國際財務顧問股份有限公司收件在案。惟至被
    告重整完成，原告皆未收到法院重整通知，因此原告之債權並未因公司重整而有
    請求權消滅等情事發生。而於九十年八月十七日，原告接獲第三人康邦建設開發
    股份有限公司（下稱康邦公司）函，稱其已承接被告公司此推建築案，並要求原
    告繼續認購系爭房地，否則即請原告依與被告公司之合約處理。而接獲此函後，
    原告甚感莫明，也因契約主體已然變更，原告亦無與康邦公司認購之意，故應回
    歸兩告原契約之規定，於九十年九月十三日以存證信函通知被告，因被告已違反
    期限內交屋之規定，故原告依契約第十六條之解除權行使之規定解除契約，並請
    求返還已給付之價金及等額之賠償金，而被告亦業已收受，故因原告解除權之行
    使，被告於是日起負給付之義務。因原告已給付之價金為二百六十九萬元，故加
    計等額之賠償金，被告應給付原告之總金額為五百三十八萬元。然被告迄今遲未
    給付與原告，為此原告依據買賣關係提起本件訴訟。
三、證據：提出房屋買賣預定契約書影本一件、原告繳款證明書影本十一件、原告債
    權聲報書影本一件、康邦建設公司通知函影本一件、存證信函影本一件、最高法
    院裁定影本一件。
乙、被告方面：
一、聲明：
  (一)原告之訴駁回。
  (二)訴訟費用由原告負擔。
二、陳述：
  (一)系爭「陽明山莊」之建築案，早於八十八年四月二十六日時，因被告無力繼續完
    成，而由被告將整個建築案轉讓與第三人中興商業銀行股份有限公司（下稱中興
    銀行），及中興建築經理股份有限公司，此有合約書可稽。第三人中興銀行並同
    意承擔被告對陽明山莊七十三戶訂購之權利、義務。故原告如對陽明山莊之興建
    有任何疑義，應洽中興銀行解決。
  (二)原告既主張其已給付二百六十九萬元，應就其已經交付之事實舉證。雖原告提出
    發票影本十紙，然查原告提出之買賣契約書影本上載原告買受之房屋係「Ｂ８」
    戶計壹戶，所提出之發票影本其中六紙固或記載「Ｂ８」房屋款，或「Ｂ８」土
    地款，並載明原告姓名「乙○○」，但其中另四紙載為「Ｃ１」棟土地或「Ｃ１
    」棟房屋，亦未載有原告姓名，則原告所提之發票影本中四紙即不得用以證明係
    原告支付本件購買「Ｂ８」戶房地之價款。是原告就其主張已給付買賣價金二百
    六十九萬元，未能舉證證實。
  (三)原告主張其得解除契約，係稱被告遲延完工云云。惟查依原告所提之買賣契約書
    約定：開工及完工期限：「本房屋之建築工程：：自開工日起捌佰伍拾個日曆天
    內完工，並以主管機關核發使用執照日為完工日，但有左列情事之一者，其期間
    不在此限。（一）甲方未依約定付款日期繳交本契約所載有關之各期房地價款及
    遲延利息或其他應由甲方負擔之稅規費。」按本件原告根本未依約按期繳納價金
    ，則被告自不受合約約定完工日期之限制。雖然，系爭建物因被告公司爆發財務
    危機而略有延誤，惟於八十八年中即由康邦公司續興建，並已完工在案，即無異
    於被告繼續履行施工義務。其間原告均未依約付款，被告自無給付遲延之責。換
    言之，即使原告不願換約，由中興銀行承受契約，惟原契約並無禁止被告不得由
    第三人完成興建，如被告使第三人依兩造契約約定品質完工，即屬被告履行興建
    契約，原告何得主張解除契約？本建案早已盤售予中興分行，並由康邦公司繼續
    興建並已完工在案，如前所述，被告並無遲延責任，原告主張依系爭契約解除並
    請求違約金，即無所據。且系爭建物業已完工，原告如拒與康邦公司換約，即應
    依前開買賣契約繳清系爭買賣契約價款與被告，並與被告進行交屋程序。其主張
    解除契約，請求返還價金已屬無據，更遑論請求違約賠償。
  (四)原告固曾與被告簽訂房屋土地預定買賣契約書，惟查被告於八十八年間因前公司
    負責人掏空公司，致因財務發生困難，嗣經法院裁定准予重整，原告雖曾於重整
    程序中，申報迄至八十七年五月二十五日止所繳付予被告之工程款二百六十九萬
    元之債權，但查原告之債權，於重整監督人審查債權時，即因「陽明山莊」之整
    個建築案，業經中興銀行及中興建築經理股份有限公司承接並繼續興建中，故重
    整監督人乃以「目前正在履行中，申報債權二百六十九萬元不存在」為由，將告
    之債權自重整債權中剔除，此有重整債權人清冊可稽。依公司法第二百九十九條
    第二項之規定，原告如不同意重整督人剔除其債權之決定，應對重整監督人之剔
    除決定提出異議，並由法院對其異議以裁定認定之。但查原告並未對重整監督人
    之剔除決定提出異議，故其債權在法院審查確定債權人清冊後，即確定不存在。
  　雖原告稱其未收到法院重整裁定通知，但查因申報債權及股東權之審查期日及場
    所，依公司法第二百九十一條第一項第三款之規定，為重整公告之必要記載事項
    ，且公司法第二百九十九條第一項亦規定：「法院審查重整債權及股東權之期日
    ，重整監督人、重整人及公司負責人，應到場備詢，重整債權人、股東及其他利
    害關係人，得到場陳述意見。」故如重整債權人對重整監督人所審定之重整債權
    人有意見時，依上開條意意旨，不論重整債權人是否另行接獲重整人之通知，重
    整債權人均應於公告之審查申報債權及股東權期日自行到場提出異議，或以提他
    方式向重整監督人提出異議，否則即生失權效果，而重整監督人之債即因法院審
    查終結而不存在。因此，不論原告是否真如其所稱未接獲法院重整裁定之通知，
    原告對被告之債權業於法院審查債權人清冊時，因其未對重整監督人剔除其債權
    之決定表示異議，而確定不存在。
  (五)退萬步言之，縱鈞院認原告因未受重整法院就審查債權結果為通知，故未生失權
    結果，仍得向法院就其不列入重整債權之審查結果，聲明異議。原告亦應向嘉義
    地方法院就該審查結果聲明異議，請求嘉義地方法院裁定其債權應否列入重整債
    權。如嘉義地方法院裁定其債權不應列入重整債權，而原告仍有爭執者，應於裁
    定後二十日內提起確認之訴請求確認對被告之債權存在，並於確定後另行請求依
    被告公司重整計畫行使權利，即如同被告其他無擔保重整債權人般，依被告重整
    計畫打折或分期受償，而不得置法定程序不顧，逕向鈞院請求全額受償並加計原
    告自行計算被告從未承認之一倍之違約金，否則所有債權人均可不依法定重整程
    序行使權利，而於重整程序外，各向其他法院起訴，則公司法二百九十四條規定
    ，將形成具文。
  (六)綜上所陳，原告並不能證明其確對被告有二百六十九萬元之買賣價金債權，即使
    確有繳交該二百六十九萬元價金，其解除契約及請求給付違約金之請求，亦屬無
    據。縱認其確有該返還價金之債權，因其債權未依重整程序行使，依公司法第三
    百十一條規定其請求權業已消滅。如鈞院認原告因未及對審查結果異議，仍未生
    失權效果，亦屬原告尚得異議，嗣依重整程序行使其債權而已。乃原告別於重整
    程序，逕自請求給付價金及違約金等，依法自屬不合。
三、證據：提出台灣嘉義地方法院八十八年度整字第一號民事裁定影本一件、被告與
    中興銀行等所簽合約書影本一件、重整債權人清冊影本一件、重整事項公告報紙
    節錄影本四件。
丙、參加人方面：
一、陳述：原告在購屋時即有通知原告辦理換約手續，有信函回執可證。
二、證據：提出掛號回執影本二件。
    理      由
一、原告主張：原告向被告購買系爭房地，約定總價款二千一百二十萬元，原告已繳
    付二百六十九萬之價金，因被告財務問題無法繼續興建而停工，被告向法院聲請
    裁定重整，原告已申報債權，惟至被告重整完成，原告從未收到法院重整通知，
    故原告之債權請求權並未消滅。嗣原告接獲康邦公司函，稱其已承接被告此建築
    案，並要求原告繼續認購系爭房地，否則即請原告依與被告之合約處理。因契約
    主體已然變更，原告亦無與第三人康邦公司認購之意，應回歸兩造原契約之規定
    ，是原告依契約規定解除契約，並請求被告返還已給付之價金及等額之違約金共
    計五百三十八萬元及遲延利息等情。
二、被告則以：原告並不能證明其確對被告有二百六十九萬元之買賣價金債權，即使
    確有繳交該二百六十九萬元價金，其解除契約及請求給付違約金之請求，亦屬無
    據。縱認其確有該返還價金之債權，因其債權未依重整程序行使，依公司法規定
    其請求權業已消滅。如鈞院認原告因未及對審查結果異議，仍未生失權效果，亦
    屬原告尚得異議，嗣依重整程序行使其債權而已。乃原告別於重整程序，逕自請
    求給付價金及違約金等，依法自屬不合等語置辯。
三、原告主張其向被告購買系爭房地，已繳付部分價金後，因被告財務問題無法繼續
    興建而停工，被告向法院聲請裁定重整，原告已申報債權，惟至被告重整完成，
    原告從未收到法院重整通知等情，業據原告提出房屋買賣預定契約書影本、繳款
    證明書影本及原告債權聲報書影本為證，被告對己已重整完成及原告已申報債權
    之事實不爭執，並提出之台灣嘉義地方法院八十八年度整字第一號裁定影本在卷
    可稽，是原告此部分之主張堪信為真實。
四、按對公司之債權，在重整裁定前成立者，為重整債權，其依法享有優先受償權者
    ，為優先重整債權，其有抵押權者、質權或留置權為擔保者，為有擔保重整債權
    ，無此項擔保者，為無擔保重整債權，各該債權，非依重整程序，均不得行使權
    利。重整債權人，應提出足資證明權利存在之文件，向重整監督人申報。重整監
    督人，於權利申報期間屆滿後，應依其初步審查之結果，分別製優先重整債權人
    、有擔保重整債權人、無擔保重整債權人及股東清冊，載明權利性質、金額及表
    決權數額，於第二百八十九條第一項第二款期日前，申報法院及備置於適當處所
    ，並公告其開始備置日期及處所，以供重整債權人、股東及其他利害關係人查閱
    。法院審查重整債權及股東權之期日，重整監督人、重整人及公司負責人，應到
    場備詢：重整債權人、股東及其他利害關係人，得到場陳述意見。有異議之債權
    或股東權，由法院裁定之。就債權或股東權有實體爭執者，應由有爭執之利害關
    係人，於裁定送達二十日內提起確認之訴，並應向法院為起訴之證明。重整債權
    或股東權，在法院宣告審查終結前，未經異議者，視為確定，對公司及全體股東
    、債權人有確定判決同一之效力。公司法第二百九十六條第一項、第二百九十七
    條第一項前段、第二百九十八條第一項、第二百九十九條分別定有明文。查被告
    經台灣嘉義地方法院於八十八年四月二十八日以八十八年度整字第一號裁定准予
    重整，重整監督人已就法院之准予重整之裁定、申報債權及股東權之期間及場所
    、審查債權及股東權之期日及場所、第一次關係人會議期日及場所等事項為公告
    ，有被告提出之重整事項公告報紙節錄影本在卷可證，原告雖曾於重整程序，申
    報迄至八十七年五月二十五日止所繳付被告之工程款二百六十九萬元之債權，然
    原告之債權，經重整監督人以「目前在履約中，申報債權二百六十九萬元不存在
    」為由，將原告之債權自重整債權剔除，有重整債權人清冊影本可稽。原告如不
    同意重整監督人剔除其債權之決定，應對重整監督人之剔除決定提出異議，並由
    法院對其異議以裁定之，但原告在法院審查終結前未提出異議，是原告之債權即
    確定不存在。
五、再按申報債權及股東權之審查期日及場所，為重整公告之必要記載事項。法院審
    查重整債權及股東權之期日，重整監督人、重整人及公司負責人，應到場備詢，
    重整債權人、股東及其他利害關係人，得到場陳述意見，公司法第第二百九十一
    條第一項第三款、第二百九十九條規定甚明。故法院於准予重整裁定時，應同時
    決定審查債權之時間及場所，俾債權人、股東其他利害關係人就審查結果到場陳
    述意見，法院就審查結果，自無庸一一通知債權人或其他利害關係人。如重整債
    權人對重整監督人所審定之重整債權人清冊所列債權有意見時，不論重整債權人
    是否另行接獲重整人之通知，重整債權人均應於公告之審查申報債權及股東權期
    日自行到場提出異議，否則即生失權效果。又公司法第二百九十九條第二項規定
    ：「有異議之債權或股東權，由法院裁定之。」係指有異議債權處理之方式，而
    本件原告就其債權不列入重整債權，並無異議，自無該條文之適用。是原告主張
    被告未以書面合法通知債權剔除結果，致原告無從提起異議，進而提起認之訴，
    其債權依然存在云云，不足採信。至原告所提出之最高法院九十年度台抗字第四
    三號判決，觀其內容係指重整債權人對法院審查重整債權結果有異議之情形，與
    本件對法院審查重整債權結果無異議之情形有間，尚難援引採為有利於原告之認
    定。
六、又按公司重整完成後，已申報之債權未受清償部分，除依重整計畫處理，移轉重
    整後之公司承受者外，其請求權消滅，未申報債權亦同，公司法第三百十一條第
    一項第一款定有明文。查被告已重整完成為兩造不爭之事實，原告申報之債權，
    即認因未受書面通知而未及台灣嘉義地方法院審查債權期日前提出異議，仍不生
    失權效果，則原告仍應依重整程序行使權利，是原告依原買賣契約請求全額受償
    並加計一倍之違約金，自非可採
七、綜上所述，原告對被告之重整債權已確定不存在，縱認原告之重整債權存在，原
    告亦應依重整程序行使權利。從而原告依據買賣關係請求被告給付五百三十八萬
    元，及自九十年九月十四日起至清償日止，以週年利率百分之五計算之遲延利息
    ，自屬無據，應予駁回。
八、兩造其餘攻擊及防禦方法，已無關本件判決勝敗之判斷，爰不一一論究，附此敘
    明。
九、據上論結，原告之訴為無理由，依民事訴訟法第七十八條，判決如主文。
中　　　華　　　民　　　國　　九十一　　年　　  十一　　月　　　六　　　日
                                        臺灣士林地方法院民事第二庭
~B法　　　官　周明鴻
右為正本係照原本作成。
如對本判決上訴須於判決送達後廿日內向本院提出上訴狀。
中　　　華　　　民　　　國　　九十一　　年　　  十一　　月　　十一　　　日
~B法院書記官　林義傑
